臺灣臺中地方法院民事判決
                                    110年度簡上字第166號
上  訴  人  陳月卿  



被上訴人    趙廣仁  

上列當事人間損害賠償事件，上訴人對於中華民國110年2月24日
本院臺中簡易庭109年度中簡字第1857號第一審判決提起上訴，
本院合議庭於111年2月18日言詞辯論終結，茲判決如下：
    主      文
上訴駁回。
第二審訴訟費由上訴人負擔。
    事實及理由
壹、被上訴人主張：被上訴人於民國104年10月14日因買賣取得
    臺中市○○段00號土地（下稱系爭18地號土地）之所有權，應
    有部分為400000分之18730，另於100年6月14日因賣買取得
    同段19地號土地所有權（下稱系爭19地號土地），應有部分
    3分之1，上訴人則於106年2月17日經贈與取得系爭18號土地
    所有權，應有部分000000000分之0000000，再於109年2月23
    日因繼承取得系爭18地號土地所有權，應有部分400000分之
    94381；嗣上訴人於105年11月起，竟未得共有人之被上訴人
    同意，即於系爭18及19地號土地上興建門牌號碼臺中市○○區
    ○○路0巷00000號鐵皮屋（下稱系爭房屋），及興建宮廟（下
    稱系爭宮廟），並於105年11月起，以每月新臺幣（下同）8
    ,000元租金為代價，將系爭房屋出租予訴外人陳先生，以及
    將系爭宮廟出租予阿南使用，而無論鐵皮屋或宮廟之進出，
    均需經過被上訴人所有系爭18及19地號土地，被上訴人因此
    受有相當於租金之不當得利，爰依不當得利之法律關係，請
    求上訴人給付被上訴人自106年2月17日起至109年10月止每
    月租金之半數共180,000元（計算式8000元/2×46月＝184,000
    元）等語。
貳、上訴人則以：系爭房屋原為被上訴人所使用，兩造於108年2
    月19日簽立頂讓書（下稱系爭頂讓書），由被上訴人將系爭
    房屋頂讓予上訴人，被上訴人自不得就此部分再向上訴人請
    求相當於租金之不當得利；此外，系爭宮廟為上訴人公公留
    下，作為祭祀之用，並未占用上訴人所有之土地，且被上訴
    人並未出租予他人收取租金，被上訴人請求不當得利益無理
    由等語，資為抗辯。並於二審補充：被上訴人就系爭房屋毫
    無任何權利，而系爭房屋僅佔用系爭土地（應係指系爭18地
    號土地，下同，不再逐一說明）約11坪之面積，系爭土地10
    7年1月申報之地價為每平方公尺208元(換算每坪申報地價為
    688元)，109年1月申報之地價為每平方公尺152元(每坪申報
    地價為502元)，依土地法第97條規定之年息10%計算，被上
    訴人得主張之不當得利最多不超過1332元(688×ll坪×7個月×
    O.1×18730/400000＋502×ll坪×10個月×O.1×18730/400000＝24
    8＋259＝507)，而系爭房屋座落在系爭土地北方末端，僅供住
    宅使用，適用土地法第97條規定之年息應不超過5%，依此計
    算，本件不當得利，應不超過254元。又依本院107年度中簡
    字第4037號之確定判決（下稱另案判決），計至110年7月20
    日止，被上訴人應對上訴人給付66,164元，上訴人主張與本
    件不當得利債務，互為抵銷等語。
叁、原審認定系爭房屋係坐落在系爭18地號土地（本判決下稱系
    爭土地），為上訴人應給付被上訴人6,368元之判決（被上
    訴人就請求逾6,368元敗訴部分未上訴，業已確定）。上訴
    人不服，提起上訴，並上訴聲明：原判決不利上訴人部分廢
    棄，廢棄部分改判駁回被上訴人之訴。被上訴人則答辯聲明
    ：上訴駁回。
肆、本院判斷：
一、被上訴人主張其取得系爭土地持分之各次時間及應有部分比
    例，及上訴人亦為系爭土地共有人，上訴人於108年6月將坐
    落系爭土地其所有之系爭房屋，以每月租金8,000元，出租
    予他人使用等情，為兩造所不爭執，堪認為真實。
二、按共有物之管理，除契約另有約定外，應以共有人過半數及
    其應有部分合計過半數之同意行之。但其應有部分合計逾三
    分之二者，其人數不予計算。各共有人，除契約另有約定外
    ，按其應有部分，對於共有物之全部，有使用收益之權。民
    法第818條、第820條第1項分別定有明文。各共有人按其應
    有部分，對於共有物之全部，固有使用、收益之權，惟共有
    人對共有物之特定部分使用收益，仍須徵得他共有人全體同
    意，非謂共有人得對共有物之全部或任何一部有自由使用收
    益之權利。如共有人不顧他共有人之利益，而就共有物之全
    部或一部任意使用收益，即屬侵害他共有人之權利。（最高
    法院62年度台上字第1803號民事判決要旨參照）。復按無權
    占用他人之土地，可能獲得相當租金之利息為社會通常之觀
    念，所有權人自得依不當得利之法則向無權占有人請求返還
    不當得利（最高法院61年度台上字第1695號判決要旨參照）
    。查系爭房屋坐落在系爭土地，未經全體共有人之同意，是
    上訴人有無權占有系爭房屋所在之系爭土地而侵害他共有人
    之權利事實，堪以認定，揆諸上開說明，系爭土地除上訴人
    以外之共有人自得依不當得利之規定，向上訴人請求其收取
    租金之不當得利。再上訴人確有自108年6月起將系爭房屋出
    租予他人使用，並收取每月8,000元之租金情事，業據上訴
    人自認在卷，則上訴人就系爭土地之收益每月租金8000元，
    扣除上訴人按其應有部分，對於共有物之全部，有使用收益
    之權之部分外，超過其應有部分屬上訴人無權占有之租金收
    益，自屬上訴人之不當得利金額。是被上訴人自得依其就系
    爭土地之應有比例，於上訴人自108年6月起至109年10月止
    期間之無權占有系爭土地而收益之租金之不當得利6,368元
    （計算式8,000元×18730÷400000×17月＝6,368元<小數點以下
    四捨五入>）之範圍內請求上訴人給付甚明。上訴人上訴理
    由主張本件不當得利之計算應適用土地法第97條之規定云云
    ，不足為採。
三、次按「當事人不得提出新攻擊或防禦方法。但有下列情形之
    一者，不在此限：一、因第一審法院違背法令致未能提出者
    。二、事實發生於第一審法院言詞辯論終結後者。三、對於
    在第一審已提出之攻擊或防禦方法為補充者。四、事實於法
    院已顯著或其職務上所已知或應依職權調查證據者。五、其
    他非可歸責於當事人之事由，致未能於第一審提出者。六、
    如不許其提出顯失公平者。前項但書各款事由，當事人應釋
    明之。違反前二項之規定者，第二審法院應駁回之。」，民
    事訴訟法第447條定有明文，且上開規定依民事訴訟法第436
    條之1第3項於簡易訴訟之上訴程序準用之。查，上訴人於原
    審時之109年7月15日民事答辯狀表示：「三、民事判決107
    年度中簡字第4037號，判決結果為趙先生應將房屋騰空遷讓
    返還，且應給付租金予陳月卿。判決後趙先生有寫屋內物品
    之頂讓書欲抵付租金，之後卻將有價值的物品搬離。本人要
    求強制執行應歸還租金利息予陳月卿。」等語在卷（見原審
    卷第83頁）；於原審109年11月9日審理時陳述：「107年中
    簡字第4037號判決確定後，原告已經把房屋頂讓，內部全部
    裝潢、冰箱、冷氣、土地部分都頂讓給我，並且要抵銷房租
    ，原告現在又對我請求不當得利，這樣是不對的。」等語在
    卷（見原審卷第134頁），以上均係以因兩造間已簽立系爭
    頂讓書，故被上訴人不能再為本件之請求為上訴人之抗辯事
    由，明顯並非主張民法第334條所指之抵銷為抗辯。而另案
    判決係於108年1月24日宣判、同年2月23日確定，有另案判
    決及確定證明書影本在卷可按（見原審卷第87至92頁），是
    自108年2月24日起，上訴人即可依另案判決向被上訴人請求
    給付租金及利息。再被上訴人提起本訴後，上訴人於原審10
    9年5月7日調解期日、109年7月13日辯論期日到庭時，即已
    知被上訴人本件起訴請求之聲明及事實理由，並得為抵銷之
    主張。然據上訴人於原審審理期日當庭陳述及其於原審審理
    期間所提之書狀內容，均未見上訴人有以另案判決所命被上
    訴人應給付之租金本息與本件上訴人應給付被上訴人之不當
    得利互為抵銷之主張，而另案判決確定日係於原審言詞辯論
    終結前，堪認上訴人於原審即得提出上開抵銷之抗辯，而並
    無不能提出之情事，是上訴人於第一審未提出前開抵銷之攻
    擊防禦方法，顯屬因可歸責於上訴人之事由。再者，上訴人
    既係主張抵銷抗辯，縱其確有抵銷債權存在，並不因本院不
    許其於本件訴訟中提出而受影響，上訴人本得另行請求，且
    其亦已向法院聲請准許強制執行，自無任何顯失公平之情形
    產生；況若許上訴人提出，因本件為第二審訴訟程序，審酌
    民事訴訟法第400條第2項規定，主張抵銷之請求，其成立與
    否經裁判者，以主張抵銷之額為限，有既判力。抵銷之抗辯
    ，既生既判力之效力，本院若於本件訴訟中就該抵銷債權為
    判斷，將影響兩造之審級利益，對被上訴人亦不公平。準此
    ，上訴人於原審未主張抵銷抗辯，遲至本院審理時始為主張
    ，不符民事訴訟法第447條第1項但書所示之事由，是其於第
    二審方為抵銷之抗辯，於法即有未合，應予駁回。上訴人此
    攻擊防禦既經本院駁回，本院自無需再就「上訴人主張以另
    案判決計至110年7月20日止，被上訴人應對上訴人給付66,1
    64元，與本件不當得利債務，互為抵銷部分，有無理由？」
    為審究至明。
四、綜上所述，被上訴人依不當得利之法律關係，請求被上訴人
    給付被上訴人租金之不當得利6,368元（計算式8,000元×187
    30÷400000×17月＝6,368元（小數點以下四捨五入），為有理
    由，應予准許。原審為上訴人一部勝訴一部敗訴之判決，判
    命上訴人給付上開金額，於法並無不合。上訴意旨指摘原判
    決之不當，求予廢棄改判，為無理由，應予駁回。
五、本件事證已臻明確，兩造其餘之攻擊防禦方法及所提證據，
    核與判決結果無影響，爰不另一一論列，併予敘明。
伍、據上論結，本件上訴為無理由。依民事訴訟法第436條之1第
    3項、第449條第1項、第78條，判決如主文。
中　　華　　民　　國　 111　　年　　3　　月　　11　　日
                  民事第五庭  審判長法  官  陳文爵
                                    法  官  許惠瑜
                                    法  官  林秀菊
上正本證明與原本無異。
不得上訴。
中　　華　　民　　國　 111　　年　　3　　月　　11　　日
                                    書記官  劉子瑩